【裁判字號】    97,交聲,2029
【裁判日期】    970731
【裁判案由】    聲明異議
【裁判全文】
臺灣臺中地方法院交通事件裁定       97年度交聲字第2028號
                                   97年度交聲字第2029號
原處分機關  交通部公路總局臺中區監理所
受處分  人
即異議  人  甲○○
上列受處分人因違反道路交通管理處罰條例案件，對於交通部公
路總局臺中區監理所於民國93年7月22日、97年7月4日所為之處分
（原處分案：中監違字第駕裁60－Z00000000號、中監違字裁60－
Z2B003835號裁決書）聲明異議，本院裁定如下：
    主    文
異議均駁回。
    理    由
一、原處分機關略以：
  (一)中監違字第駕裁60－Z00000000號裁決書部分：異議人即受
    處分人甲○○（下稱受處分人）駕駛車牌號碼PC─5367號自
    小客車於92年12月27日17時8分在國道1號南下103公里處因
    「在高速公路超速駕駛」之違規行為，經內政部警政署國道
    公路警察局第二警察隊以其有違反道路交通管理處罰條例第
    33條第1項之行為，遂以公警局交字第Z00000000號舉發違反
    道路交通管理事件通知單逕行舉發。受處分人未於期限內到
    案，原處分機關遂於93年7月22日以中監違字第駕裁60－Z00
    000000號裁決書裁處罰鍰新台幣6千元，並依上開條例第63
    條第1項記違規點數1點。裁決書於93年7月22日合法送達，
    受處分人逾期仍未到案，原處分機關乃依裁決書處罰主文規
    定自93年9月6日逕行註銷駕照，1年內不得重新考領。
  (二)中監違字裁60－Z2B003835號裁決書部分：受處分人駕駛車牌
    號碼J2─9632號自小客車於97年5月12日15時59分在國道1號
    北上117.7公里處有「未領有駕駛執照駕駛小型車」之違規
    行為，經國道公路警察局第二隊造橋分隊以公警局交字第Z2
    B003835號違規通知單當場舉發，受處分人於期限內到案，
    原處分機關經查受處分人領有機器腳踏車駕駛執照，上開違
    規事實係符合道路交通管理處罰條例第21條第1項第2款「領
    有機器腳踏車執照駕駛小型車」，遂於97年7月4日以中監違
    字第裁60─Z2B003835號裁決書處裁處罰鍰新台幣6千元整，
    逾期則依裁決書處罰主文規定裁處。
二、本件聲明異議意旨略以：受處分人未居住在戶籍地址，所以
    未收受中監違字第駕裁60－Z00000000號違規案件之裁決書，
    不知其駕照已被註銷，97年5月12日駕車經警臨檢時，始經
    警察告知駕照經註銷，是在本人不知情的情況下收到一張很
    冤枉的罰單，請求撤銷原處分云云。
三、本院之判斷：
  (一)關於中監違字第駕裁60－Z00000000號部分：
  1.按汽車駕駛人不服公路主管機關所為之處罰，得於接到裁決
    書之翌日起20日內，向管轄地方法院聲明異議；又交通法庭
    認聲明異議不合法律上之程式或其異議權已經喪失者，應以
    裁定駁回之，道路交通管理處罰條例第87條第1項、道路交
    通案件處理辦法第18條分別定有明文。
  2.按違反交通管理事件，有關文書送達之程序，依行政程序法
    之規定，違反道路交通管理事件統一裁罰基準及處理細則第
    5條定有明文。又按「送達，於應受送達人之住居所、事務
    所或營業所為之。」、「於應送達處所不獲會晤應受送達人
    時，得將文書交付與有辨別事理能力之同居人、受僱人獲應
    送達處所之接收郵件人員。」行政程序法第72條第1項前段
    、第73條第1項定有明文。所稱「住居所」係民法上概念（
    民法第20條至第24條參照），指當事人依一定事實，足認以
    久住之意思，住於一定之地域者，即為設定其住所於該地；
    所謂「一定事實」，包括戶籍登記、居住情形等，尤以戶籍
    登記資料為主要依據，但不以登記為要件。再者，戶籍法所
    為之戶籍住址之登記（戶籍法第1條參照），採形式主義，
    未登記不發生戶籍法上效力。戶籍登記之住址（即戶籍所地
    址)，則為戶籍管轄區內之處所，主要發生選舉、兵役、教
    育等公法上效力，與住居所為民法上法律行為的準據，發生
    各種民事上的效力，二者規範意旨不同。實務上戶籍法上的
    住址與民法上的住居所，絕大多數情形雖為同一處所，但並
    非當然同一。然現行戶籍法第20條課當事人遷出登記義務：
    遷出戶籍管轄區域3個月以上，應為遷出之登記。換言之，
    從上開戶籍法規範意旨觀之，戶籍法上的住址與民法上的住
    居所同一乃屬法規範之期待，是以不論法院或行政機關在調
    查「住所」時，除非利害關係人另有舉證，否則通常均以向
    戶政機關調查之戶籍登記之住址為認定標準。
  3.查本件受處分人之戶籍地於93年12月23日始由臺中市○○區
    ○○路1段191巷3號遷出，並於96年5月25日再度遷入上址，
    有個人基本資料遷徙紀錄查詢結果及臺中市北屯區戶政事務
    所97年6月27日函各一份在卷可稽，原處分機關93年7月22日
    中監違字第駕裁60－Z00000000號裁決書，於93年7月22日送
    達受處分人上開戶籍地，由賴楊小玲（註記為受送達人之阿
    姨）收受，此有中華民國郵政掛號郵件收件回執影本1份在
    卷可稽，是上開裁決書之送達符合行政程序法第73條第1項
    之規定，屬合法而生送達之效力。惟受處分人遲至97年7月4
    日，始就此裁決提出聲明異議，依前揭說明，其聲明異議顯
    逾得提起異議之法定期間，不合法律上之程式，且無從命其
    補正，應予駁回。末查，本件超速行駛之舉發違反道路交通
    管理事件通知單，係於92年12月27日由內政部警政署國道公
    路警察局第二警察隊員警製作後，於受處分人親自簽名收受
    ，亦有該份通知單影本在卷可稽，是受處分人謂其不知有違
    規未繳清云云，亦屬無據，復予說明。
  (二)關於中監違字第裁60─Z2B003835號部分：
  1.原處分機關前揭93年7月22日中監違字第駕裁60－Z00000000
    號部分故屬「一次裁罰」，惟該處分異議人已逾救濟期間業
    如前述，是該處分已具形式存續力，本院於審查97年7月4日
    中監違字第裁60─Z2B003835號處分時，自無就該「一次裁
    罰」處分再審酌其合法性之權限，先予敘明。
  2.按「汽車駕駛人，領有機器腳踏車駕駛執照駕駛小型車者」
    處6千元以上1萬2千元以下罰緩，道路交通管理處罰條例第
    21 條第1項第1款有明文規定。
  3.查受處分人駕駛車牌J2─9632號自小客車於97年5月12日15
    時59分，在國道1號北上117.7公里處有「未領有駕駛執照駕
    駛小型車」之違規行為，經國道公路警察局第四隊以公警局
    交字第Z2B003835號違規通知單當場舉發，此有舉發道路交
    通管理事件通知單1份附卷可稽。次查，受處分人之普通自
    小客車駕駛執照業於93年9月6日由臺中區監理所逕行註銷，
    且於註銷期間後未再重新考領，此有93年7月22日中監違字
    第駕裁60－Z00000000號裁決、受處分人汽車駕照基本資料1
    份在卷可按，原處分機關經查受處分人領有機器腳踏車駕駛
    執照，從而受處分人於前揭時、地之違規事實應為「領有機
    器腳踏車駕駛執照，駕駛小型車」，原處分機關遂依前揭處
    罰條例第21條第1項第2款裁處罰鍰6千元整，其違規事實之
    認定及法律之適用均無違誤，受處分人此部分之聲明異議並
    無理由，亦應予以駁回。
四、據上論斷，應依道路交通管理處罰條例第87條第2項、道路
    交通案件處理辦法第18條前段、第19條，裁定如主文。
五、如不服本裁定，應於送達後5日內，向本院提出抗告狀。
中    華    民    國    97    年    7     月    31    日
                            交通庭    法  官  陳姵君
以上正本證明與原本無異。
                                      書記官  莊金屏
中    華    民    國    97    年    7     月    31    日


司法院資訊處製作；財團法人民間司法改革基金會備份。
